ACORDAO-COMPLETO-2564695

ACÓRDÃO DE RELAÇÃO

ACÓRDÃO DE RELAÇÃO 1361/2023 ATA 2/2023 - SEGUNDA CÂMARA

Acórdão 1361/2023-TCU-Segunda Câmara
VISTOS e relacionados estes autos de ato de alteração da pensão militar instituída pelo Sr. José Nelson Monteiro Pacheco em favor da Sra. Ina Marcolla Pacheco (cônjuge do instituidor) , emitido pelo Comando do Exército e submetido a este Tribunal para fins de registro.
Considerando que a análise empreendida pela então Secretaria de Fiscalização de Integridade de Atos e Pagamentos de Pessoal e de Benefícios Sociais (Sefip) constatou ter havido majoração de proventos para o posto hierárquico imediatamente superior, com base no art. 110 da Lei 6.880/1980, em vista da invalidez posterior à reforma do instituidor;
Considerando que tal procedimento está em desacordo com a orientação adotada no Acórdão 2225/2019-TCU-Plenário (relator Ministro Benjamin Zymler) , decisão paradigmática na qual se concluiu pela ausência de previsão legal para extensão da vantagem estabelecida no art. 110 da Lei 6.880/1980 a militares já reformados;
Considerando que a aludida orientação é respaldada pela jurisprudência do Superior Tribunal de Justiça, a exemplo das decisões proferidas pela Corte Cidadã nos Recursos Especiais 1784347/RS e 1.340.075/CE e no Agravo Regimental nos Embargos de Declaração no Recurso Especial 966.142/RJ;
Considerando, ainda, que o exame empreendido pela Sefip também constatou a acumulação pela beneficiária da pensão militar concomitantemente com uma pensão civil vinculada ao INSS/RGPS (NIT titular: 100.1768.29-72) , além de uma aposentadoria vinculada ao Ministério da Economia no cargo de Agente Administrativo;
Considerando que o acúmulo da pensão militar concomitantemente com outros dois benefícios previdenciários contraria o disposto no art. 29 da Lei 3.765/1960;
Considerando que o benefício previdenciário do INSS é considerado para fins de apuração da acumulação de pensão militar, haja vista que, em se tratando de pensão civil, quer seja previdenciária quer estatutária, a acumulação de benefícios recebidos dos cofres públicos deve ser entendida de maneira restritiva, conforme precedentes dos Tribunais Regionais Federais (v.g.: Apelação Cível 2005.33.000084718 - TRF 1ª Região e Apelação em Mandado de Segurança 70012 - TRF 2ª Região) , do Superior Tribunal de Justiça (v.g.: AgRg no Resp 989802/RJ) , e desta Corte de Contas (vg: Acórdãos 3.653/2011 e Acórdão 7108/2014-TCU-Segunda Câmara) ;
Considerando que, por meio do Acórdão 1414/2021-TCU-Plenário (relator: Ministro Walton Alencar Rodrigues) , este Tribunal fixou entendimento no sentido da possibilidade de apreciação de ato sujeito a registro mediante relação, na forma do artigo 143, inciso II, do Regimento Interno/TCU, nas hipóteses em que a ilegalidade do ato decorra exclusivamente de questão jurídica de solução já pacificada na jurisprudência desta Corte de Contas;
Considerando que os pareceres da Unidade Especializada e do Ministério Público junto ao TCU foram pela ilegalidade e denegação de registro do ato em exame;
Considerando que o ato ora examinado deu entrada no TCU há menos de cinco anos;
Considerando, por fim, a presunção de boa-fé da interessada no ato em análise;
ACORDAM os Ministros o Tribunal de Contas da União, com fundamento nos arts. 1º, inciso V, e 39, inciso II, da Lei 8.443/1992, c/c os artigos 17, inciso III, 143, inciso II, 259, inciso II, 260 e 262 do Regimento Interno/TCU, em considerar ilegal e negar registro ao ato de pensão militar instituída pelo Sr. José Nelson Monteiro Pacheco em favor da Sra. Ina Marcolla Pacheco, dispensar o ressarcimento das quantias indevidamente recebidas de boa-fé pela interessada, consoante o disposto no Enunciado 106 da Súmula da Jurisprudência do TCU, sem prejuízo de expedir as determinações contidas no subitem 1.7 abaixo.
	
1. Processo TC-Processo 012.959/2022-7 (PENSÃO MILITAR) 
	1.1. Interessada: Ina Marcolla Pacheco (XXX.230.957-XX) .
	1.2. Órgão: Comando do Exército.
	1.3. Relator: Ministro-Substituto Marcos Bemquerer Costa.
	1.4. Representante do Ministério Público: Procuradora-Geral Cristina Machado da Costa e Silva.
	1.5. Unidade Técnica: Unidade de Auditoria Especializada em Pessoal (AudPessoal) .
	1.6. Representação legal: não há.
	1.7. Determinação:
	1.7.1. determinar ao Comando do Exército, no prazo de 15 (quinze) dias a contar da notificação deste Acórdão, que:
	1.7.1.1. abstenha-se de realizar pagamentos decorrentes do ato ora impugnado, sujeitando-se a autoridade administrativa omissa à responsabilidade solidária, nos termos do art. 262, caput, do Regimento Interno/TCU; 
        	1.7.1.2. dê ciência do inteiro teor desta Deliberação à interessada, alertando-a de que o efeito suspensivo proveniente da interposição de possíveis recursos perante o TCU não a exime da devolução dos valores percebidos indevidamente após a respectiva notificação, caso os recursos não sejam providos, encaminhando a este Tribunal, no prazo de 30 (trinta) dias, comprovante da referida ciência; 
	1.7.1.3. oriente a beneficiária no sentido de que poderá optar, a qualquer tempo, pelos proventos referentes à pensão militar, contanto que deixe de perceber um dos benefícios acumulados ilegalmente com a pensão militar, para que tal situação se enquadre no que prescreve o art. 29 de Lei 3765/1960, devendo sua eventual opção ser comprovada ao Comando do Exército;
	1.7.1.4. no caso de a beneficiária atender ao art. 29 da Lei 3765/1960, mediante a comprovação indicada no subitem anterior, emita novo ato de pensão militar, livre da irregularidade ora apontada (majoração de proventos para posto hierárquico superior) , em favor da Sra. Ina Marcolla Pacheco, promova o seu cadastramento no sistema e-Pessoal e submeta-o à apreciação do Tribunal, nos termos da IN/TCU 78/2018.

Segunda Câmara

Comando do Exército.

Ina Marcolla Pacheco (XXX.230.957-XX).

MARCOS BEMQUERER

não há.

PENSÃO MILITAR (PMIL)

Unidade de Auditoria Especializada em Pessoal (AudPessoal).